臺灣臺南地方法院民事判決　　　　　　　　96年度訴字第33號
原　　　告　癸○○
訴訟代理人　蔡文斌律師
　　　　　　何冠慧律師
　　　　　　曾靖雯律師
　　　　　　王建強律師
被　　　告　庚○○○
　　　　　　辛○○
　　　　　　己○○○
　　　　　　壬○○
　　　　　　甲○○
　　　　　　戊○○○○○○○○.
　　　　　　丁○○○○○○○○.
　　　　　　乙○○○○○○○○.
　　　　　　丙○○○○○○○○.
　　　　　　子○○○即毛進德之.
上列當事人間請求塗銷抵押權登記事件，經本院於民國96年6月
28日言詞辯論終結，判決如下：
    主  文
被告庚○○○、辛○○應將原告所有坐落台南縣善化鎮○○段一
五三一地號土地、地目田、面積二五三．五七平方公尺與同段一
六一五地號土地、地目田、面積九○．九○平方公尺，權利範圍
各十二分之二如附表一、二編號１所示之第一順位抵押權登記塗
銷。
被告己○○○、壬○○應將原告所有坐落台南縣善化鎮○○段一
五三一地號土地、地目田、面積二五三．五七平方公尺與同段一
六一五地號土地、地目田、面積九○．九○平方公尺，權利範圍
各十二分之二如附表一、二編號２所示之第二順位抵押權登記塗
銷。
被告毛吳桃、毛永彬、毛三全、毛己良、子○○○應將原告所有
坐落台南縣善化鎮○○段一五三一地號土地、地目田、面積二五
三．五七平方公尺與同段一六一五地號土地、地目田、面積九○
．九○平方公尺，權利範圍各十二分之二如附表一、二編號３所
示之第三順位抵押權辦理繼承登記後，將抵押權登記塗銷。
被告甲○○應將原告所有坐落台南縣善化鎮○○段一五三一地號
土地、地目田、面積二五三．五七平方公尺與同段一六一五地號
土地、地目田、面積九○．九○平方公尺，權利範圍各十二分之
二如附表一、二編號４所示之第四順位抵押權登記塗銷。
訴訟費用新臺幣貳萬零陸佰零貳元，其中新臺幣壹仟零肆拾肆元
由被告庚○○○、辛○○共同負擔、新臺幣捌仟佰伍拾陸元由
被告己○○○、壬○○共同負擔、新臺幣壹仟捌佰零貳元由被告
毛吳桃、毛永彬、毛三全、毛己良、子○○○連帶負擔、新臺幣
玖仟肆佰元由被告甲○○負擔。
　　事實及理由
甲、程序部分
一、訴狀送達後，原告不得將原訴變更或追加他訴，但請求之基
    礎事實同一者或該訴訟標的對於數人必須合一確定時，追加
    其原非當事人之人為當事人者，不在此限，民事訴訟法第
    255條第1項第2款、第5款定有明文。
    (一)繼承人有數人時，在分割遺產前，各繼承人對於遺產全部
      為公同共有，公同共有人對共有物之處分，除法律或契約
      另有規定外，應得公同共有人之同意，非任何一人所得私
      擅處分（民法第1151條、第828條第2項）。準此，如請求
      對公同共有之遺產為處分，其訴訟標的對於繼承人全體，
      必須合一確定，倘未列繼承人全體為當事人，自屬當事人
      不適格（最高法院81年度台上字第595號裁判要旨參照）
      。本件原告原起訴聲明請求如附表一、二第三順位抵押權
      人毛進德之繼承人毛吳桃、毛永彬、毛三全、毛己良等四
      人就如附表一、二所示系爭二筆土地第三順位抵押權辦理
      繼承登記後，塗銷抵押權登記。嗣於訴訟繫屬中追加毛進
      德之他繼承人子○○○為共同被告，此項追加符合上開民
      事訴訟法第255條第1項第5款訴訟標的對於毛進德之全體
      繼承人必須合一確定之規定，核無不合。
    (二)又民事訴訟法第255條第1項第2款所謂基礎事實同一者，
      係指變更或追加之訴與原訴之主要爭點有其共同性，各請
      求利益之主張在社會生活上可認為同一或關連，而就原請
      求之訴訟及證據資料，於後請求之審理中得予利用，俾先
      後兩請求在同一程序得加以解決，避免重複審理，進而為
      統一解決紛爭者（最高法院92年度台抗字第394號裁判要
      旨參照）。本件原告原請求被告甲○○應就原告所有坐落
      台南縣善化鎮○○段1615地號權利範圍2/12土地一筆如附
      表二所示之第四順位抵押權登記予以塗銷，嗣於訴訟進行
      中，追加請求被告甲○○應併就原告所有坐落台南縣善化
      鎮○○段1531地號權利範圍2/12土地如附表一所示第四順
      位抵押權登記予以塗銷。經查，上開追加請求塗銷登記之
      抵押權與原起訴請求塗銷登記之抵押權，均為69年新地普
      字第14649號收件於民國（下同）69年10月24日登記，共
      同擔保同一新台幣（下同）90萬元債權之抵押權，其請求
      權基礎相同，得爰用原訴之訴訟與證據資料，亦無礙於被
      告程序權之保障，與首揭民事訴訟法之規定無違，應予准
      許。
二、被告庚○○○、辛○○、己○○○、壬○○、甲○○、毛吳
    桃、毛永彬、子○○○經合法通知，未於言詞辯論期日到場
    ，被告毛三全、毛己良未於最後言詞辯論期日到場，均核無
    民事訴訟法第386條各款所列情形，爰依原告聲請，由其一
    造辯論而為判決。
乙、實體部分
一、原告起訴主張：
    (一)被告庚○○○、辛○○、己○○○、壬○○、甲○○與被
      告毛吳桃、毛永彬、毛三全、毛己良、子○○○（以下簡
      稱毛吳桃等五人）之被繼承人毛進德分別就原告所有坐落
      台南縣善化鎮○○段1531地號與同段1615地號土地設定如
      附表一、二所示之抵押權，惟各該抵押權所擔保之債權均
      已罹於時效，且所有被告於消滅時效完成後五年間皆未實
      行其抵押權，依民法第880條之規定，其抵押權消滅。
    (二)聲明：
    　1.被告庚○○○、辛○○、己○○○、壬○○、甲○○應
        將原告所有坐落台南縣善化鎮○○段1531地號、地目田
        、面積253.57平方公尺、權利範圍2/12之土地如附表一
        所示之抵押權登記塗銷。
    　2.被告庚○○○、辛○○、己○○○、壬○○、甲○○應
        將原告所有坐落台南縣善化鎮○○段1615地號、地目田
        、面積90.90平方公尺、權利範圍2/12之土地如附表二
        所示之抵押權登記塗銷。
      3.被告毛吳桃、毛永彬、毛三全、毛己良、子○○○應將
        原告所有坐落台南縣善化鎮○○段1531地號、地目田、
        面積253.57平方公尺、權利範圍2/12之土地如附表一所
        示編號３之抵押權，及原告所有坐落台南縣善化鎮○○
        段1615地號、地目田、面積90.90平方公尺、權利範圍
        2/12之土地如附表二所示編號３之抵押權，辦理繼承登
        記，並於辦理繼承登記後將抵押權登記塗銷。
二、被告毛吳桃、毛永彬未於言詞辯論期日到場，惟提出書狀抗
    辯、聲明如下；被告毛三全、毛己良均未於最後言詞辯論期
    日到場，據其到場抗辯、聲明如下：
    (一)依民法第129條第1項第1款之規定，時效因請求而中斷。
      被告被繼承人毛進德於過世之前，曾多次向原告請求返還
      345,000元，惟原告均屢次藉故拖延，虛以委蛇，毛進德
      亦因信任原告而未採取任何法律行動，直至過世前，原告
      亦未清償所積欠之債務。
    (二)被告於毛進德過世後，辦理遺產登記時現始發現有其抵押
      權存在，曾透過另一被告辛○○女士向原告催討，據辛○○女士表示，當她至原告家中向其請求原告所積欠之債務
      時，原告非但拒絕清償且惡言相向，惟因辛○○女士年事
      已高，故亦未依法向原告主張法律上之權利。
    (三)原告積欠被告債務乃不爭之事實，原告對於此點亦承認之
      ，原告利用被告對其之信任進而侵害被告之權利，乃法所
      不許，亦有違社會公義之原則，惟望貴院顧及公平原則，
      並以導正社會風氣，以維善良是禱。
    (四)聲明：原告之訴駁回。
三、按請求權因十五年間不使而消滅；以抵押權所擔保之債權，
    其請求權已因時效而消滅，如抵押權人於消滅時效完成後，
    五年間不實行其抵押權者，其抵押權消滅。民法第125條、
    第880條定有明文。故抵押權所擔保債權之請求權之消滅時
    效完成及上開除斥期間之經過即歸於消滅（最高法院89年度
    台上字第1476號裁判要旨參照）。次按繼承自繼承開始時，
    除本法另有規定外，承受被繼承人財產上之一切權利、義務
    ，亦為民法第1148條前段所明定。經查：
    (一)原告主張如附表一、二所示系爭二筆土地權利範圍各12分
      之2為其所有，其上有被告庚○○○、辛○○、己○○○
      、壬○○、甲○○與被告毛吳桃等五人之被繼承人毛進德
      所設定如附表一、二所示之抵押權，毛進德於85年3月31
      日死亡，被告毛吳桃等五人為其繼承人，均未拋棄繼承等
      事實，業據提出土地登記簿謄本2份、繼承系統表、戶籍
      謄本11份等為證，並經本院依職權查詢本院並無毛進德之
      繼承人聲明拋棄繼承事件，復據台南縣新化地政事務所95
      年1月27日所登字第0960000789號函檢送最新系爭土地登
      記簿謄本二份等附卷可佐。被告毛吳桃、毛永彬、毛三全
      、毛己良對於上開事實並未爭執，被告庚○○○、辛○○
      、己○○○、壬○○、子○○○、甲○○均經合法通知，
      未到場爭執，亦未提出書狀任何聲明或主張，自堪信原告
      之主張為真實。
    (二)被告庚○○○、辛○○之抵押權所擔保之債權100,000元
      ，存續期間自65年4月27日起至65年10月27日止，約定清
      償日為65年10月27日；被告己○○○、壬○○之抵押權所
      擔保之債權800,000元，存續期間自67年8月4日起至68年2
      月3日，約定清償期為68年2月3日；被告毛吳桃等五人之
      被繼承人毛進德之抵押權所擔保之債權172,500元，存續
      期間自67年12月28日起至68年6月28日，約定清償期68年6
      月28日；被告甲○○之抵押權所擔保之債權900,000元，
      存續期間自69年9月2日起至70年7月2日，約定清償日為70
      年7月2日，均有卷附台南縣新化地政事務所檢送之土地登
      記簿謄本二份之記載可稽，則各抵押權所擔保之債權，在
      各該清償期屆至時，即處於可行使之狀態，雖不明各該抵
      押權所擔保債權之性質，惟參酌民法第125條之規定，除
      法律所定短期消滅時效外，一般請求權行使之時效最長期
      間為15年觀之，各該抵押權所擔保之債權，均已罹於請求
      權消滅時效。被告毛吳桃、毛永彬、毛三全、毛己良雖抗
      辯：渠等被繼承人毛進德曾多次向原告請求清償債務未果
      ，毛進德去世後，亦曾透過被告辛○○向原告催討債務遭
      拒等語，惟已為原告否認，被告毛吳桃、毛永彬、毛三全
      、毛己良等就上開抗辯事實，並未舉證以實其說，所為曾
      中斷時效之抗辯尚難憑採。則被告庚○○○、辛○○、己○○○、壬○○、甲○○與被告毛吳桃等五人之被繼承人
      毛進德於各該抵押權所擔保之債權請求權消滅時效完成後
      ，五年內未行使其抵押權，揆之前揭民法第880條之規定
      ，渠等之抵押權亦均因除斥期間經過而消滅，從而，原告
      主張如附表一、二所示系爭抵押權均因除斥期間經過而消
      滅乙節，自屬可採。
    (三)被告毛吳桃等五人為毛進德之繼承人，於繼承開始時承受
      毛進德財產上一切權利義務，則原告基於所有人地位，本
      於物上請求權與繼承之法律關係，請求被告毛吳桃等五人
      於辦理抵押權繼承登記後塗銷抵押權登記，即屬於法有據
      。
四、綜上所述，如附表一、二所示系爭二筆土地之抵押權，既均
    因所擔保之債權罹於請求權消滅時效，且於時效完成後五年
    間未行使，已因除斥期間經過而消滅。原告本於民法第767
    條物上請求權與繼承之法律關係，請求判決如主文第1至4項
    所示，為有理由，應予准許。
五、末按共同訴訟人按其人數平均分擔訴訟費用。但共同訴訟人
    於訴訟之利害關係顯有差異者，法院得酌量其利害關係之比
    例分別負擔。共同訴訟人因連帶或不可分之債敗訴者，應連
    帶負擔訴訟費用。法院為終局判決時，應依職權為訴訟費用
    之裁判。民事訴訟法第85條第1、2項、第87條第1項定有明
    文。又繼承人對於被繼承人之債務，負連帶責任，亦為民法
    第1153條第1項所明定。本件被告受敗訴判決，如附表一、
    二所示各該抵押權所擔保之債權係屬可分，致各該被告因敗
    訴所受之不利益顯有差異，爰依各該抵押權所擔保之債權比
    例定訴訟費用之分擔。又被告毛吳桃等五人為抵押權人毛進
    德之繼承人，對於渠等因敗訴應負擔之訴訟費用應負連帶責
    任。爰定訴訟費用之負擔如主文所5項所示。
六、據上論結：本件原告之訴為有理由，依民事訴訟法第385條
    第1項前段、第78條、第85條第1項、第2項、第87條第1項，
    判決如主文。
中　　華　　民　　國　　96　　年　　6　　 月　　29　　日
                  民事第一庭    法　官　林逸梅
以上正本係照原本作成
如對本判決上訴，須於判決送達後20日內向本院提出上訴狀
中　　華　　民　　國　　96　　年　　6　　 月　　  　　日
                                書記官　楊建新
┌───────────────────────────────────────────────────┐
│附表一                                                                                                │
├───────────────────────────────────────────────────┤
│土地坐落：台南縣善化鎮○○段1531地號、地目田、面積253.57 平方公尺、應有部分2/12                       │
├──┬────┬──────┬─────┬────────┬────┬──┬─────┬───────┤
│編號│次    序│登記日期　　│收件日期　│存續期間　　　　│抵押權人│債權│權利價值　│證明書字號  　│
│    │        │            │　        │                │        │範圍│新台幣    │              │
├──┼────┼──────┼─────┼────────┼────┼──┼─────┼───────┤
│１　│第一順位│65年5月1日  │65年新地普│65年4月27日起至 │庚○○○│1/2 │100,000元 │65化字第434號 │
│    │        │            │字第4965號│65年10月27日　  │辛○○  │1/2 │          │65化字第441號 │
├──┼────┼──────┼─────┼────────┼────┼──┼─────┼───────┤
│２  │第二順位│67年8月15日 │67年新地普│67年8月4日起至  │己○○○│1/2 │800,000元 │67化字第741號 │
│    │        │            │字第9118號│68年2月3日      │壬○○  │1/2 │          │67化字第742號 │
├──┼────┼──────┼─────┼────────┼────┼──┼─────┼───────┤
│３  │第三順位│68年1月18日 │68年新地普│67年12月28日起至│毛進德  │全部│172,500元 │68化字第57號  │
│    │        │            │字第702號 │68年6月28日     │        │    │          │              │
├──┼────┼──────┼─────┼────────┼────┼──┼─────┼───────┤
│４  │第四順位│69年10月24日│69年新地普│69年9月2日起至  │甲○○  │全部│900,000元 │71化字第967號 │
│    │        │            │字第14649 │70年7月2日      │        │    │          │              │
│    │        │            │號        │                │        │    │          │              │
├──┴────┴──────┴─────┴────────┴────┴──┴─────┴───────┤
│註：第三順位抵押權人毛進德為被告毛吳桃、毛永彬、毛三全、毛己良、子○○○之被繼承人                    │
└───────────────────────────────────────────────────┘
┌───────────────────────────────────────────────────┐
│附表二                                                                                                │
├───────────────────────────────────────────────────┤
│土地坐落：台南縣善化鎮○○段1615地號、地目田、面積90.90平方公尺、應有部分2/12                         │
├──┬────┬──────┬─────┬────────┬────┬──┬─────┬───────┤
│編號│次　　序│登記日期　　│收件日期　│存續期間　　　　│抵押權人│債權│權利價值　│證明書字號　　│
│    │        │            │　        │                │        │範圍│新台幣    │              │
├──┼────┼──────┼─────┼────────┼────┼──┼─────┼───────┤
│１　│第一順位│65年5月1日  │65年新地普│65年4月27日起至 │庚○○○│1/2 │100,000元 │65化字第434號 │
│    │        │            │字第4965號│65年10月27日　  │辛○○  │1/2 │          │65化字第441號 │
├──┼────┼──────┼─────┼────────┼────┼──┼─────┼───────┤
│２  │第二順位│67年8月15日 │67年新地普│67年8月4日起至  │己○○○│1/2 │800,000元 │67化字第741號 │
│    │        │            │字第9118號│68年2月3日      │壬○○  │1/2 │          │67化字第742號 │
├──┼────┼──────┼─────┼────────┼────┼──┼─────┼───────┤
│３  │第三順位│68年1月18日 │68年新地普│67年12月28日起至│毛進德  │全部│172,500元 │68化字第57號  │
│    │        │            │字第702號 │68年6月28日     │        │    │          │              │
├──┼────┼──────┼─────┼────────┼────┼──┼─────┼───────┤
│４  │第四順位│69年10月24日│69年新地普│69年9月2日起至  │甲○○  │全部│900,000元 │71化字第967號 │
│    │        │            │字第14649 │70年7月2日      │        │    │          │              │
│    │        │            │號        │                │        │    │          │              │
├──┴────┴──────┴─────┴────────┴────┴──┴─────┴───────┤
│註：第三順位抵押權人毛進德為被告毛吳桃、毛永彬、毛三全、毛己良、子○○○之被繼承人                    │
└───────────────────────────────────────────────────┘
